【裁判字號】    92,重訴,36
【裁判日期】    950725
【裁判案由】    損害賠償
【裁判全文】
臺灣桃園地方法院民事判決              92年度重訴字第36號
原      告  丁○○
訴訟代理人  丙○○
            張清浩律師
被      告  財團法人長庚紀念醫院
法定代理人  甲○○
訴訟代理人  乙○○
                      處）
上列當事人間請求損害賠償事件，於民國95年7 月4 日辯論終結
，本院判決如下：
    主  文
原告之訴及假執行之聲請均駁回。
訴訟費用由原告負擔。
    事  實
甲、原告方面：
壹、聲明：
一、被告應給付原告新臺幣（下同）7,367,056 元，及自民國92
    年3 月1 日起至清償日止，按年息5%計算之利息。
二、願供擔保，請准宣告假執行。
貳、陳述：
一、原告於89年11月底在被告財團法人長庚紀念醫院之林口分院
    （設於桃園縣龜山鄉○○街5 號，下簡稱長庚醫院），經耳
    鼻喉科陳聰明醫師診斷出患有零期鼻咽癌，然後轉由放射腫
    瘤科張東杰醫師治療。張東杰醫師於同年11月30日診斷時，
    提供由其所撰寫之「鼻咽癌放射治療的認識」短文，做為事
    前之說明，交給原告，惟該文並未說明放射性頸脊髓病變為
    治療鼻咽癌所可能發生的副作用或後遺症。張東杰醫師在當
    時要求先去給血液腫瘤科張文震醫師看診，張文震醫師於同
    年12月4 日門診時告知原告要作化學治療。原告遂於同年月
    14日、21日、28日、90年1 月4 日、11日，先後接受5 次化
    學治療，並於90年1 月12日起開始至3 月2 日止，每天或隔
    1 、2 日門診時接受體外放射線治療。但在90年1 月12日原
    告前往長庚醫院持治療卡接受放射線治療時，醫院某櫃臺服
    務人員曾檢視原告之治療卡，質疑現在應該只是在作頭頸部
    定位，為何治療卡顯示已開始治療。但原告不懂其中關鍵，
    相信林口長庚醫院之品質，任由醫療人員治療。90年1 月18
    日凌晨，原告忽然感到右手臂劇烈疼痛，前往長庚醫院接受
    急診。當日上午，先接受放射治療，再至張文震醫師處告知
    凌晨有右手臂劇烈疼痛一事，但張文震仍決定應該繼續接受
    第6 次化學治療。同年1 月21日，原告在洗澡時因腦部缺氧
    昏倒，經送往長庚醫院急診並作電腦斷層掃瞄。同年1 月22
    日，張東杰醫師門診時，經原告反應此事後，張東杰醫師決
    定停止化學治療，但仍繼續作放射性治療。由於原告一直都
    有右手臂嚴重疼痛及嘔吐之情形，故以後每次門診都向張東
    杰醫師反映有此症狀。90年3 月13日由醫療人員將放射性膠
    束植入原告體內鼻咽部位作體內放射線治療，但原告並未住
    院，同年3 月14日門診時再行取出。至此，放射線治療之全
    部流程結束。惟原告於90年10月初發覺右腳開始發生沒感覺
    的症狀，且往上蔓延至腰部，同年11月初左腳也發生相同症
    狀，11月中蔓延到胸部與雙手，於是在11月6 日由張東杰醫
    師實施MRI 核磁共振掃瞄檢查，其稱沒有問題。11月30日經
    神經內科醫師呂榮國診斷懷疑頸脊髓有問題。91年1 月3 日
    ，原告至台中榮民總醫院求診，經訴外人即神經內科王寶玉
    醫師實施MRI 核磁共振掃瞄，發現頸脊髓部位有白點，確定
    原告所患者為放射性頸脊髓炎。91年3 月間，經呂榮國醫師
    認定為第7 級殘廢，並經勞工保險局核定。兩造間既有醫療
    契約存在，原告因被告醫院之醫療人員實施放射線治療與化
    學治療，導致原告患有放射性頸脊髓炎之損害，及忍受不必
    要之化學治療所產生之痛苦與傷害，被告醫院之給付實屬加
    害給付。
二、按醫院提供特殊之醫療技能、知識、技術與病患簽訂契約，
    為之診治疾病，係屬醫療契約，其契約性質屬委任契約或近
    似委任契約之非典型契約，故在與醫療行為性質不相抵觸之
    範圍內，均可適用民法關於委任之規定。又病患前往醫療機
    構就診，若該醫療機構非醫師個人所開設，則成立醫療契約
    之當事人應為病患與醫療機構，醫療機構之醫師為病患診治
    ，醫師係屬醫療機構關於醫療契約之履行輔助人，於醫師對
    病患應負債務不履行責任時，依民法第224 條規定，醫療機
    構亦應就其醫師之故意或過失負同一責任。本件原告因患有
    鼻咽癌至被告醫院就診，並由張東杰與張文震等醫師為原告
    診治，故兩造間應成立性質上類似於委任契約之醫療契約，
    張東杰與張文震醫師及其餘醫療人員則屬被告醫院債之履行
    輔助人。又原告在經過被告醫院治療後，因可歸責於被告醫
    院履行輔助人之加害給付，竟遭受發生放射性頸脊髓炎之傷
    害，被告醫院即應負不完全給付之損害賠償責任。
三、被告對造成原告之損害，有可歸責之事由：
  (一)被告對於原告鼻咽癌分期之認定有錯誤：
    1.被告醫院放射腫瘤科張東杰醫師，於89年11月30日初診時
      ，為原告作頸部三角區觸診檢查時，並未發現淋巴腫大的
      情形，其診斷為147.9 鼻咽惡性腫瘤，在微量腫瘤不能目
      視之情況下，未按照正確的鼻咽癌TNM 分期系統之原則及
      順序，且在影像檢查尚未有結果前，即提前對原告的腫瘤
      判定為T1N0M0，因而影響後續的治療計劃，導致原告接受
      超劑量治療後因此脊髓受損。依據長庚醫院廖繼鼎醫師所
      編著「臨床腫瘤學」，所謂T1係指「腫瘤侷限在鼻咽」，
      依91年AJCC之分期，屬於第1 期即Stage 1 。
    2.第1 次鑑定書鑑定意見(一)後段謂：「又查病人於該核磁共
      振造影檢查上的腫瘤及頸部轉移淋巴結（單一腫大淋巴結
      ）範圍，根據AJCC機構於1997年出版癌症分期系統，分期
      為T1N1M0，綜合分期為第2 期B 。」但依據原告於89年12
      月1 日所做的核磁共振造影（MRI） 檢查報告內容：「ce
      rvical node(L),size>1cm(+),retropharyngealnode(L)
      」，即「頸部左側，單一咽後淋巴結，大小大於1 公分」
      ，既無任何癌細胞擴散到淋巴結之病理檢查或診斷紀錄，
      鑑定書何來認定有頸部轉移淋巴結？
    3.又據上MRI 檢查報告所謂：「單一咽後淋巴結，大小大於
      1 公分」，由於一般人之淋巴結大小係大豆到蠶豆大小，
      約在0.6cm 到2.0cm 之間。故原告在當時之淋巴結，應屬
      人體一般正常淋巴結，且屬於正常值之淋巴系統範圍既有
      的淋巴結，並非頸部單一腫大淋巴結或轉移淋巴結。且當
      時又無任何病理檢查、切片檢查或診斷紀錄，可供證實原
      告所患之癌細胞有擴散到淋巴情形。鑑定書僅憑影像中大
      小大於1 公分單一咽後淋巴結，即猜想判定為轉移淋巴結
      ，已有不當。原告既然無淋巴結轉移之事實，按AJCC機構
      於86年出版癌症分期系統，分期應為T1N0M0，綜合分期為
      第1 期。就此，鑑定機關在未有對於該淋巴結之任何病理
      檢查、切片檢查或診斷紀錄，亦與被告醫院張東杰醫師最
      初所做之認定有違，其與被告事後所主張原告鼻咽癌之分
      期，確實有誤。
  (二)被告醫療人員在90年3 月12日、13日連續2 日，對於原告每
    日施予2 次、每次200cGY（即每日400cGY放射線照射劑量）
    之後荷式近接放射治療，有過量之過失。
    1.依據國家衛生研究院放射治療共識第4 點近接治療：「進
      行體內近接治療時，必須在特殊病房內，並限制18歲以下
      小孩及孕婦不得探訪或是在治療室進行治療後馬上將放射
      源取出。」然而張東杰醫師在為原告作此項治療時卻未遵
      守前揭治療共識原則，甚至讓原告將放射源留在體內帶回
      家超過24小時，此乃重大過失，並對原告之頸脊隨造成傷
      害。
    2.然而，第1 次鑑定書第3 頁第6 行就本件案情概要記載為
      ：「最後一階段則以後荷式近接放射治療的銥192 射源，
      以每天1 次共4 次，每次200cGY劑量給予至鼻咽腔腫瘤，
      」；鑑定書並以此為據在「十、鑑定意見」項下之(八)，認
      每日200cGY之近接放射治療，其劑量分佈範圍，與放射性
      脊髓炎無關連云云。惟依被告所提出之原告近接治療之紀
      錄，原告在90年3 月12日14點47分至14點49分接受200cGY
      劑量之照射，又於同日18點51分至18點52分接受200cGY劑
      量之照射。在90年3 月13日，原告於當日8 點27分至8 點
      29分接受200cGY劑量之照射，又於同日13點20分至13點22
      分接受200cGY劑量之照射。所以原告是在每天2 次，連續
      2 天接受每天400cGY劑量之近接放射治療。從而第1 次與
      第2 次鑑定書於案情概要所根據之事實有誤。被告醫療人
      員在90年3 月12日、13日連續兩天，對於原告，每日施予
      2 次、每次200cGY之後荷式近接放射治療，有過量之過失
      ，而構成不完全給付之情事。
  (三)被告對於原告所施予之放射線照射，確有超過安全劑量標準
    之情形：
    1.依台大耳鼻喉科醫師楊怡和所編著89年版之「耳鼻喉科之
      臨床手冊」，謂預防放射性脊髓炎，「對於脊髓的最大放
      射劑量為3000Rads/3weeks ，則可避免之。」亦即3000cG
      Y/3weeks。惟依據被告所提出之原告所接受之放射線治療
      劑量資料，除了在90年1 月24日以前之放射線照射以外，
      自90年1 月29日至2 月10日，2 月12日至2 月15日，就頸
      脊髓部位總共接受16次放射線照射，每次200cGY，共計32
      00cGY 。亦即在18天之內被告共接受3200cGY 之放射線劑
      量。該劑量已遠超過前揭著作所述對於脊髓的最大放射劑
      量。
    2.第2 次鑑定意見書似亦認同3000Rads/3weeks 之照射標準
      ，然而卻說明：「3000Rads/3weeks 的範例亦包括每週未
      予治療的週末日數計算在內，非僅如原告取其療程中之一
      部分為其計算日數」，其並說明從1 月29日前之間隔日數
      算在內就可以云云。縱使原告將90年1 月29日以前之間隔
      日數加進去，使之滿21日，即1 月26日至2 月15日之3 週
      期間，原告就頸脊髓部位總共還是接受16次放射線照射，
      每次200cGY，共計3200cGY ，亦超過前述第2 次鑑定意見
      書所認定之「3000Rads/3weeks 」最大放射劑量標準。再
      者，就本院94年9 月9 日委託鑑定函所載說明三之事項，
      第2 次鑑定意見書並未針對詢問事項具體說明，也就是未
      說明到底照射安全劑量標準之具體數字，僅謂原告所接受
      的放射線照射脊髓之劑量「符合現今醫療常規認為合理的
      脊髓安全劑量」而已，令原告難以接受。
  (四)被告對於原告實施放射線治療，有未放置適當之屏壁於適當
    之位置而照射以致原告罹患放射性頸脊髓炎之過失：
    1.所謂放射性脊髓炎依朗文醫學大辭典之解釋，係「為一進
      行性脊髓病，常隨著對頸、胸、腹部的新生物病損進行放
      射治療時不慎，給予超劑量輻射後6 個月至2 年開始發病
      。」本件原告接受放射線治療之流程，為90年1 月12日至
      同年3 月14日止，在同年10月初，原告發覺右腳開始發生
      沒有感覺之症狀，91年1 月3 日經台中榮民總醫院王寶玉
      醫師診斷為放射性頸脊髓炎故原告是在接受放射線治療全
      部療程結束後7 個月後，在頸部發生放射性頸脊髓炎症狀
      ，故原告罹患之放射性脊髓炎，應係因被告人員照射放射
      線時，未有適當屏壁之情形下所造成。
    2.惟依據第2 次鑑定意見謂：「按放射性脊髓炎的形成原因
      之一，係被照射脊髓接受超過安全標準的劑量，而脊髓接
      受過高劑量的造成原因，放射操作人員未能正確擺置屏壁
      僅是其中可能的原因。…故無法認定被告院所工作人員在
      操作屏壁上有錯誤的事實。」云云。故鑑定意見亦認為放
      射操作人員未能正確擺置屏壁是形成放射性頸脊髓炎的可
      能原因，只是因為治療紀錄中有顯示加入屏壁，故無法認
      定工作人員有操作錯誤而已。原告係依據民法第227 條主
      張被告應負不完全以付之損害賠償責任，故被告如抗辯損
      害之發生為不可歸責於己之事由所致，即應由其負舉證責
      任，故被告在無法證明確有放置適當屏壁時，應不能免責
      。
  (五)依原告當時之狀況，並無實施化學治療之必要：
    1.依據國家衛生研究所出版之「鼻咽癌治療共識」簡介倒數
      第6 行以下：「鼻咽癌之治療主賴放射治療，早期（第1
      、2 期）單用放射治療之結果即可，但晚期（第3 、4 期
      ）或復發之病人可能需要併用化學及手術治療」。又被告
      醫院血液腫瘤科廖繼鼎醫師在92年5 月10日編著出版的臨
      床腫瘤學第692 頁文獻，引用87年長庚治療協定清楚說明
      ：「T2N1即第2 期B 以下的新診斷病人只要『RT alone』
      。」，亦即單獨使用放射治療，而第3 期以上才有視病情
      的嚴重性，可能需要給予誘導或同步化學治療合併放射治
      療。據此，被告醫院自家及國家衛生研究院出版的文獻，
      均一致認同第1 、2 期鼻咽癌單用放射治療即可，不需合
      併化學治療。
    2.本件被告醫院張東杰醫師所出具之放射治療紀錄摘要，原
      告鼻咽癌之分期為T1N0M0，惟被告則稱應該是T1N1Mx之第
      2B期鼻咽癌患者。然而兩者間雖有不同，但就T1之分期則
      無差異。依據長庚醫院廖繼鼎醫師所編著「臨床腫瘤學」
      ，所謂T1係指「腫瘤侷限在鼻咽」，依91年AJCC之分期，
      屬於第1 期即Stage I ，N0表示無淋巴結轉移情形，如同
      時有N1即「單側淋巴結轉移，小於6 公分」，頂多只在第
      2 期即Stage Iib 。而第1 、2 期鼻咽癌疾病，放射線治
      療（即電療）是標準的治療，前導性化療與輔助性化療，
      皆「無意義」。依照87年長庚治療協定，同時符合T0-2與
      N0-1之條件者，治療方式係「RT alone」，即只要實施放
      射線治療即可，無須實施化學治療。故無論原告所患之鼻
      咽癌究竟是T1N0或被告事後所辯之T1N1，皆無實施化學治
      療之必要。故被告對於原告施以無必要之6 次化學治療是
      不當的醫療行為，也造成原告需忍受化學治療之痛苦。
    3.第1 、2 次鑑定書雖認：對病人罹患第2 期B 鼻咽癌的病
      情，使用合併放射治療與化學治療，這樣的治療方式符合
      醫療常規，並無不當云云。惟前開鑑定意見所指之目前臨
      床醫學依據的法則究竟為何？鑑定書未予說明。
四、損害賠償金額之計算：
    按債務人因債務不履行，致債權人之人格權受侵害者，準用
    民法第193 條、第195 條之規定，負損害賠償責任，民法第
    227 條之1 定有明文。因此，原告得準用民法第193 條第1
    項因身體健康受到侵害而請求賠償減少勞動能力之損害，暨
    依同法第195 條第1 項因身體健康受侵害而請求賠償精神上
    之損害。
  (一)原告於本件開始接受治療前，係受僱於訴外人精銳精密工業
    有限公司，其在89年6 至11月間，所獲得之月平均工作報酬
    為34,841元。原告經被告醫院治療造成患有放射性頸脊髓病
    變，原告於90年10月初開始有右腳沒感覺並往上蔓延至腰部
    之狀況。因此，原告請求自90年11月1 日起算之減少勞動能
    力之損失。由於原告於於91年4 月間，經勞保局核定殘廢程
    度符合勞工保險條例殘廢給付標準表之第7 等級，其喪失勞
    動能力之程度為69.21%。故原告請求自90年11月1 日起至92
    年2 月28日止共計16個月之損害金額；以及自92年3 月1 日
    起至原告於111 年12月31日滿60歲之前1 個月末日止共計19
    年又10個月即238 個月，依月別單利5%複式霍夫曼係數表之
    係數為165.00000000計算之損害現價，共計4,367,056 元【
    計算式：（34841 ×69.21%）×16＋（34841 ×69.21%）×
    165.00000000＝0000000.373 ，小數點以下四捨五入】。
  (二)原告於年近40歲之青壯年期，遭受放射性頸脊髓病變，以致
    發生雙下肢無力、大小便困難等殘廢，終身大小便失禁、並
    需人扶持照顧，為此原告請求250 萬元之精神損害賠償，應
    屬合理。另外原告遭受不必要之化學治療，遭遇長期右手臂
    嚴重疼痛及嘔吐等症狀之傷害，必須在接受化學治療時忍受
    其所帶來之痛苦，為此原告請求50萬元之精神賠償。
  (三)綜上所述，原告請求被告醫院賠償損害之金額為7,367,056
    元（計算式：0000000 ＋250 萬＋50萬＝7,367,056） 。
參、證據：提出張東杰醫師撰稿之「鼻咽癌放射治療的認識」短
    文、診斷證明書、勞工保險給付申請書及核定通知書影本各
    1 張、薪資明細表影本2 張、原告身分證正面影本1 張、放
    射治療紀錄摘要影本1 張、臨床腫瘤學影本1 份、朗文大辭
    典影本1 份、原告病例紀錄（89年11月24日初診至90年4 月
    9 日放射治療紀錄摘要）影本共28張、ICD 國際疾病分類，
    細碼147-147.9 共7 細項影本1 張、國家衛生研究院鼻咽癌
    治療共識影本5 張、原告所受放射治療劑量及分次紀錄（疑
    義分析）附診斷證明共3 張、國家衛生研究院、長庚醫療中
    心及台大醫學院所定對鼻咽癌放射治療劑量通則對照表影本
    1 張、長庚醫院血液腫瘤科廖繼鼎醫師編著「臨床腫瘤學」
    第688 至692 頁影本共5 張、台大醫院耳鼻喉科楊怡和醫師
    編著「耳鼻喉科之臨床手冊」第268 至271 頁影本共5 張、
    朗文醫學大辭典第927 頁、封面及封底裏影本共3 張、家庭
    醫學人體百科第144 頁、封底裏影本共2 張、臨床醫學核心
    教材（22）放射腫瘤醫學：放射劑量單位改變定義及封底裏
    影本共2 張為證，並聲請向台中榮民總醫院調閱原告病歷資
    料影本及核磁共振影像、訊問證人陳耀亮、張東杰、張文震
    ，及函請衛生署醫事審議委員會就本件損害賠償事件被告之
    醫療行為是否符合醫療常規等為鑑定。
乙、被告方面：
壹、聲明：如主文所示，並聲明如受不利判決，願供擔保請准宣
    告免為假執行。
貳、陳述：
一、原告因身體不舒服來被告醫院看過很多醫生，經蔡欣成醫師
    開單請原告去取組織，而由郭承統醫師做切片，檢驗結果是
    「不完成分化扁平細胞癌」，蔡欣成醫師在看完報告後再將
    原告轉到門診陳聰明醫師，經其觸診為原告作臨床檢查，但
    找不到腫瘤，故臨床之診斷分期判定為T1N0。惟原告於89年
    12月1 日於被告醫院內所進行之頭頸部核磁共振檢查，原告
    為左側鼻咽癌，有頸部淋巴結轉移，發現確實是腫瘤後，才
    轉到張東杰醫師，並由X 光科陳耀亮醫師看過核磁共振報告
    後，判定為T1N1Mx即2B期的鼻咽癌（依據美國抗癌協會世界
    抗癌聯盟86年之分期，如依據81年的分期則為第3 期）。後
    來張東杰醫師再將原告轉到血液腫瘤科，亦即癌症專科，由
    張文震醫師再判定為2B期癌症後，決定做化學治療，被告醫
    院口頭上有告知原告相關情況，原告在治療前，亦有簽同意
    書。故非原告所謂為「零期鼻咽癌」。
二、原告為有淋巴結轉移之鼻咽癌第2B期患者，如未接受治療，
    大約只有1 年左右之壽命存活。依據臨床腫瘤期刊第18卷20
    40頁記載，有44位第1 期及第2 期的鼻咽癌患者，其中12位
    只接受單獨放射治療，另外32位則同時接受化學治療，在32
    位同時接受化學治療者中，有12位與原告相同皆為鼻咽癌第
    2B期患者，在治療後，3 年內完全無復發現象。至於12位只
    接受單獨放射治療患者，則有1 成比例有局部復發情形。綜
    上「美國國家癌症中心」以對鼻咽癌第1 期、第2 期患者同
    時施行化學治療及放射治療為標準治療方式。另外臨床腫瘤
    期刊第16卷亦記載「對晚期鼻咽癌同步實施放射治療及化學
    治療比單獨放射治療效果好。」第21卷則記載「同時接受放
    射治療及化學治療之患者無轉移鼻咽癌。另同時接受化學治
    療及放射治療患者，5 年存活率為72.3% ，只有接受放射治
    療者5 年存活率僅54.2% 」。本件醫師在為原告進行化學治
    療之前，即詳細說明分析同時實施化學治療之優缺點，並在
    原告選擇及同意下，進行化學治療。而所謂同步施行放射治
    療及化學治療，只需化學治療期間與放射治療期間有重疊即
    屬之。綜上所述，依原告之病情，同時進行化學治療及放射
    治療確有其需要。
三、依據國家衛生研究院出版之鼻咽癌之診斷與治療共識乙書記
    載：「急性的放射治療副作用是相當常見的，如中度的口咽
    黏膜炎、咽喉疼痛、輕度到中度的皮膚炎等，皆能在治療完
    成數週內恢復。而持續較久的亞急性副作用，如口乾、頸肌
    肉纖維化及中耳炎等，則時有發生，但不嚴重。至於嚴重的
    晚期副作用，如軟組織的壞死、骨骼壞死、局部腦組織或脊
    髓受損等，則較少發生。」其中原告之放射性脊髓炎即為脊
    髓受損。上述之可能副作用，醫師於治療前，除口頭說明外
    ，醫院更有提供國家衛生研究院出版之鼻咽癌之診斷與治療
    乙書供病患自由參考取閱，另對於放射治療常見之副作用及
    預後，更給予書面單張（即原告所提鼻咽癌放射治療的認識
    影本1 張）衛教。
四、本件依據放射治療紀錄摘要可得知：
  (一)顱底、鼻咽、口咽及整個頸部接受4600cGY ，分23次治療後
    ，即縮小範圍至腫瘤部位至5600cGY 後，再用3 度空間順行
    治療，使劑量提高至6400cGY 。
  (二)頸部以電子射線（電子射線在2 公分左右的深度後，便極少
    有殘餘的輻射線量）照射加強1000cGY （分4 次）
  (三)近接治療，係以Rotterdam 置入器高劑量率Ir-192後荷治療
    的方式施行200cGY，共4 次（至此總共鼻咽接受放射治療的
    劑量為7200cGY） 。目前臺灣各大醫院施行近接治療係用高
    劑量的放射性元素治療，皆採門診治療。又近接治療乃在增
    加腫瘤治療劑量，並降低正常組織的傷害，由於近接治療的
    劑量只侷限在2 公分的範圍內，超出此範圍之部分幾乎沒有
    輻射傷害的劑量。另外原告於接受放射治療之過程中，醫師
    皆依不同療程，為病患施放特製之鉛塊（每一位病患皆有屬
    於自己的特製鉛塊），以屏壁阻擋不必要的輻射劑量，且原
    告其脊髓所接受的輻射劑量為4600cGY ，鼻咽為7200cGY ，
    並無原告所稱之過量情形，故此部分應與原告之放射性脊髓
    病變無關。
五、另原告共計進行6 次化學治療，此部分已完全完成，並原告
    無所謂暫停化學治療情事。被告所提及右手臂疼痛情形，90
    年1 月18日急診診斷為肌肉筋膜發炎引起，非如原告所謂因
    化學治療而引起。
六、原告所附合記圖書出版社發行之「耳鼻喉科之臨床手用冊」
    一書中，有關放射性脊髓炎之預防方面提及「對於脊髓的最
    大輻射劑量為3000Rads/weeks，則可避免之」。惟該書所附
    之數據為西元1963年的數據，而在西元1960年後，放射治療
    的機器已有重大的突破，故很多在西元1960年以前治療的臨
    床數據，都已不再列為重要參考，況且3000Rads的劑量，依
    醫學研究結果，實在不足以控制惡性腫瘤細胞，甚至容易造
    成腫瘤的復發及轉移。又根據最具代表性的文獻即西元1990
    年發表在放射治療專科最尖端的放射治療醫學雜誌中，2 位
    美國學者非常仔細的研究1112位頸部腫瘤病患，在頸部接受
    3000Rads至6000Rads劑量的病患中，有2 位病患產生放射脊
    髓病變（0.18%） ，其中1 位病患接受4658Rads，而另1 位
    則接受4907Rads。其結論為「每天接受1 次200Rads 的劑量
    或1 天當中接受2 次放射性治療（每次劑量120Rads） 總共
    劑量小於5500Rads，這樣的治療方式所造成永久脊髓傷害的
    機率非常低」。
七、原告既係鼻咽癌第2B期患者，如上所述，應以同步施行化學
    治療及放射治療效果最佳，事實證明，原告於接受上述治療
    後，在92年3 月18日回診時，可自行走路，雖有排便困難之
    情形，但無鼻咽癌患者常見的聽力障礙及嚴重口乾的副作用
    ，足見鼻咽癌病情完全受控制，達到治療目的。惟原告不幸
    發生放射線脊髓炎之副作用，令人遺憾。
八、另針對原告於90年11月間反應有神經症狀時，醫師亦立即為
    原告安排MRI 檢查，報告顯示當時脊髓並無病變產生。
參、證據：提出原告89年12月1 日頭頸部核磁共振檢查報告影本
    1 張、Journal of clinial Oncology Vol 18影本1 張、Jo
    urnal of clinial Oncology 1998 Apr;16(4):1310-7 影本
    1 張、Journal of clinial Oncology Vol21,No4(February
    15),12003:pp631-637 影本1 張、原告90年1 月18日急診病
    例影本1 張、國家衛生研究院出版之鼻咽癌之診斷與治療共
    識影本1 份、90年11月6 日核磁共振檢查報告影本1 張、原
    告0 至4600cGY 之治療紀錄單影本及放射治療電腦規劃圖、
    原告4600至5600cGY 之治療紀錄單影本及放射治療電腦規劃
    圖、原告5600至6400之治療紀錄單影本及放射治療電腦規劃
    圖、原告近接治療之治療紀錄單影本及放射治療電腦規劃圖
    、原告頸部電子射線之治療紀錄單影本、International
    Journal of Oncology Biology Physics 影本、放射治療同
    意書影本各乙紙、放射線治療規劃用放射診斷檢查同意書影
    本2 紙為證。
    理  由
一、原告主張：伊於89年11月底在被告醫院經其所屬耳鼻喉科陳
    聰明醫師診斷出患有零期鼻咽癌，然後轉由放射腫瘤科張東
    杰醫師治療，再轉由血液腫瘤科張文震醫師看診，伊並於同
    年12月14日、21日、28日、90年1 月4 日、11日，先後接受
    5 次化學治療，並於90年1 月12日起開始至3 月2 日止，每
    天或隔1 、2 日門診時接受體外放射線治療。然伊於90年1
    月18日凌晨忽然感到右手臂劇烈疼痛，遂前往長庚醫院接受
    急診。當日上午仍先接受放射治療，再至張文震醫師處告知
    凌晨有右手臂劇烈疼痛乙事，但張文震醫師仍決定伊應該繼
    續接受第6 次化學治療。同年1 月21日，伊在洗澡時因腦部
    缺氧昏倒，經送往長庚醫院急診並作電腦斷層掃瞄。伊於同
    年1 月22日接受張東杰醫師門診時反應此事，張東杰乃決定
    停止化學治療，但仍繼續作放射性治療。90年3 月13日由醫
    療人員將放射性膠束植入原告體內鼻咽部位作體內放射線治
    療，但伊並未住院，至同年3 月14日門診時始將之取出。惟
    伊於90年10月初發覺右腳開始發生沒感覺的症狀，且往上蔓
    延至腰部，同年11月初左腳也發生相同症狀，11月中蔓延到
    胸部與雙手，嗣伊於91年1 月3 日至台中榮民總醫院求診，
    經訴外人即神經內科王寶玉醫師實施MRI 核磁共振掃瞄，發
    現頸脊髓部位有白點，確定伊所患者為放射性頸脊髓炎。91
    年3 月間，經呂榮國醫師認定為第7 級殘廢，並經勞工保險
    局核定等之事實，業據提出長庚醫院診斷證明書、勞工保險
    給付申請書（兼給付收據）及核定通知書為證（見本院卷(一)
    第13、14頁），並有原告於台中榮民總醫院之病歷在卷可稽
    （見本院卷(一)第98-107頁），且為被告不爭執，堪信為真正
    。
二、按醫師或醫院提供特殊之醫療技能、知識、技術與病患訂立
    醫療契約，為其診治疾病，其契約性質應屬委任契約或近似
    於委任契約之非典型契約。本件原告復主張：伊之所以罹患
    放射性頸脊髓炎，並有嚴重嘔吐等症狀，係因被告所屬醫師
    誤判伊之鼻咽癌分期，使伊於接受放射線治療時，同時接受
    不必要之化學治療，且被告醫療人員在90年3 月12日、13日
    連續2 日，對伊每日施予2 次、每次200cGY（即每日400cGY
    放射線照射劑量）過量之後荷式近接放射治療，又對伊所施
    予超過安全劑量標準之放射線照射，復於對伊實施放射線治
    療時，有未放置適當之屏壁於適當位置而照射等之過失所導
    致。兩造間有醫療契約存在，伊因被告醫院之醫療人員實施
    放射線治療與化學治療，導致原告患有放射性頸脊髓炎之損
    害，及忍受不必要之化學治療所產生之痛苦與傷害，被告醫
    院之給付實屬加害給付等語，則為被告所否認，並以前詞置
    辯。茲就兩造於本件之爭點，析述如後。
三、被告就原告之鼻咽癌分期所為認定有無錯誤？
  (一)關於被告就原告罹患鼻咽癌其檢查及分期之判定，被告辯稱
    ：原告前來其醫院就診，經其所屬醫師蔡欣成開單請原告去
    取組織，而由郭承統醫師做切片，檢驗結果是「不完成分化
    扁平細胞癌」，蔡欣成醫師在看完報告後再將原告轉到門診
    陳聰明醫師，經其觸診為原告作臨床檢查，但找不到腫瘤，
    故臨床之診斷分期判定為T1N0。惟原告於89年12月1 日於被
    告醫院內所進行之頭頸部核磁共振檢查，原告為左側鼻咽癌
    ，有頸部淋巴結轉移，發現確實是腫瘤後，才轉到張東杰醫
    師，並由X 光科陳耀亮醫師看過核磁共振報告後，判定為T1
    N1Mx即2B期的鼻咽癌。後來張東杰醫師再將原告轉到血液腫
    瘤科，亦即癌症專科，由張文震醫師再判定為2B期癌症後，
    決定做化學治療等語，其過程為原告所不爭執（見本院卷(二)
    第62頁），且核與原告所提出之89年11月24日至同年12月11
    日之病歷記載相符（見本院卷(一)第254-264 頁），足認屬實
    。由上可知，原告係先經切片病理診斷為分化不良之鼻咽癌
    ，乃進一步為觸診之臨床檢查，惟因未有觸摸到的淋巴結腫
    大，乃先判定為T1N0，嗣再經精密之影像檢查即MRI 核磁共
    振造影檢查，呈現位於左後及左側鼻咽癌壁的腫瘤及左頸部
    大於1 公分的淋巴節（見本院卷(一)第261 頁），而判定其分
    期為T1N1Mx即2B期的鼻咽癌。因此，原告主張：被告醫院放
    射腫瘤科張東杰醫師，於89年11月30日初診時，為原告作頸
    部三角區觸診檢查時，並未發現淋巴腫大的情形，其診斷為
    14 7.9鼻咽惡性腫瘤，在微量腫瘤不能目視之情況下，未按
    照正確的鼻咽癌TNM 分期系統之原則及順序，且在影像檢查
    尚未有結果前，即提前對原告的腫瘤判定為T1N0M0，並誤導
    後續之檢查、分期認定云云，即無可採。
  (二)本件經送請行政院衛生署醫事審議委員會（下稱醫審會）鑑
    定結果，亦認：「(一)查病人（即原告）於89年12月1 日在長
    庚紀念醫院林口分院接受的頭頸部核磁共振造影檢查呈現鼻
    咽腔腫瘤，及89年11月30日在該院耳鼻喉科門診進行鼻咽腫
    瘤切片檢查，病理診斷結果為分化不良上皮細胞癌，故病人
    確實在上述檢查下診斷罹患鼻咽癌。又查病人於該核磁共振
    造影檢查上的腫瘤及頸部轉移淋巴結（單一腫大淋巴結）範
    圍，根據AJCC機構於1997年出版癌症分期系統，分期為T1N1
    M0，綜合分期為第2 期B …(五)病人因臨床理學檢查無可觸摸
    的到的腫大頸部淋巴結，故理學檢查下的臨床分期為T1N0，
    但精密呈像的核磁共振造影檢查顯示頸部確有一大於1 公分
    的淋巴結，故此檢查後的影像分期為T1N1，現今臨床分期多
    採用較精密呈像的影像檢查分期，故病人的此分期應為T1N1
    。」等語，有行政院衛生署衛署醫字第0940209307號函附之
    醫審會第0000000 鑑定書乙件在卷可參（見本院卷(一)第331
    、332 頁，下稱鑑定書一），亦認被告就原告所罹患之鼻咽
    癌其分期之認定並無違誤。而上開鑑定結果係醫審會審閱本
    院卷附之原告全部病歷紀錄、磁振造影片等資料後所為醫療
    上專業之判定，自可採為本件判斷事實之依據。因此，原告
    主張被告本件所為鼻咽癌分期認定有誤云云，即無可採。
  (三)原告就上開鑑定意見雖主張：依據伊於89年12月1 日所做的
    核磁共振造影（MRI） 檢查報告內容：「cervicalnode(L),
    size>1cm(+),retropharyngealnode(L)」，即「頸部左側，
    單一咽後淋巴結，大小大於1 公分」，而由於一般人之淋巴
    結大小係大豆到蠶豆大小，約在0.6cm 到2.0cm 之間。故原
    告在當時之淋巴結，應屬人體一般正常淋巴結，且屬於正常
    值之淋巴系統範圍既有的淋巴結，並非頸部單一腫大淋巴結
    或轉移淋巴結。且當時又無任何病理檢查、切片檢查或診斷
    紀錄，可供證實原告所患之癌細胞有擴散到淋巴情形。鑑定
    書僅憑影像中大小大於1 公分單一咽後淋巴結，即猜想判定
    為轉移淋巴結，已有不當等語。惟查，上開鑑定意見業已表
    明：「現今臨床分期多採用較精密呈像的影像檢查分期」等
    語，意即借助精密之儀器為醫療上之診斷，已為現今醫療科
    學之發展所能達到之功能，且以影像檢查進行癌症分期，已
    為臨床醫學上所普遍採用，則原告仍以本件並無任何癌細胞
    擴散到淋巴結之病理檢查或診斷紀錄乙節否認被告及醫審會
    上開所為之認定，即難為採。至於淋巴大小即如原告所述原
    本就有各別差異存在於個體間，始有原告所謂「大小約在0.
    6cm 到2.0cm 之間」之描述，而此個體差異性之存在亦為公
    眾週知之事實，因此，淋巴大小與其正常與否之關聯性，固
    有統計上之意義，惟於個案判斷上，仍須視個體各項檢查結
    果為綜合研判，而此綜合研判能力之養成，即為醫學專業訓
    練之結果，自非無專業訓練之人望文生義所能成就，是而，
    原告專以相關文獻記載之書面，即率予質疑被告所屬醫師、
    醫審會成員依專業技能所為判斷，而未進一步具體舉證上開
    認定有何錯誤，原告此部分之主張，即難信採。
  (四)綜上，被告就原告之鼻咽癌分期之認定，並無違誤。且依原
    告所提出之張東杰醫師於同年11月30日診斷時，提供由其所
    撰寫之「鼻咽癌放射治療的認識」短文，做為事前之說明之
    記載：「三、急性放射反應：在治療2 、3 週後，因放射劑
    量累積，會有黏膜發炎導致喉嚨痛、口水變黏、頸部皮膚脫
    皮、吞嚥困難、耳鳴或耳朵有分泌物的情形…五、治療後追
    蹤及慢性副作用：…(2)慢性副作用：放射治療後可能會有耳
    鳴、聽力減低、耳中有分泌物、口乾、牙關緊閉、頸部組織
    纖維化而變得僵硬…」等語（見本院卷(一)第12頁），及被告
    所提出分別經原告以立同意書人身分簽名之放射治療同意書
    、放射線治療規劃用放射診斷檢查同意書各1 紙暨原告配偶
    即原告訴訟代理人丙○○簽名之放射線治療規劃用放射診斷
    檢查同意書1 紙之記載，應認被告辯稱其所屬醫師於對原告
    檢查後有對之為詳盡說明義務等語，當可採信。參之，上開
    短文已列載放射治療可能導致之副作用，如非被告所屬醫師
    業已向原告說明治療與否與存活率間之關係，原告自無接受
    此類治療之理，且衡諸常情，罹患癌症於現今仍屬不治或難
    治之症，攸關生死，病患於得知罹癌訊息之際，自無不向醫
    師詳加詢問之情，舉凡其尚可生存期間、治癒機率、治療方
    式及其副作用等，均在醫師須答詢之範圍，況原告訴訟代理
    人丙○○即原告配偶亦陳稱：醫師說要作化學治療到真正治
    療約隔2 週，其曾向原告說再去別家醫院看看，但原告稱被
    告醫院醫師均稱本件判讀（圖）醫生非常權威，那就就近治
    療，不需再到其他醫院等語（見本院卷(二)第60頁），更足認
    被告辯稱：其醫師於治療前已以口頭、書面向原告為說明義
    務，且告知如不治療僅能存活1 年等語應為可採，故而，原
    告得審慎考慮是否接受被告之治療？是否尋求其他醫療院所
    之判斷、治療？等節，是原告徒以被告醫師張東杰上開所撰
    寫之短文中未說明放射性頸脊髓病變亦為治療鼻咽癌所可能
    發生的副作用或後遺症乙情，即據為主張被告所屬醫師於進
    行原告之鼻咽癌治療前，未向伊說明病情、治療後遺症云云
    ，亦不足採。
四、依原告當時之狀況，有無實施化學治療之必要？
  (一)本件原告所罹患者係鼻咽癌第2B期，已如前述，就伊於接受
    放射治療外，有無另予實施化學治療之必要乙節，原告引述
    國家衛生研究所出版之「鼻咽癌治療共識」簡介、被告醫院
    血液腫瘤科廖繼鼎醫師在92年5 月10日編著出版的臨床腫瘤
    學第692 頁等文獻，主張：原告尚無接受化學治療之必要等
    語，被告則引用臨床腫瘤期刊第18卷及「美國國家癌症中心
    」以對鼻咽癌第1 期、第2 期患者同時施行化學治療及放射
    治療為標準治療方式等為依據，抗辯稱：同時接受化學治療
    之鼻咽癌病患於治療後較無復發現象，故有對原告同時施以
    化學治療之必要，且所謂同步施行放射治療及化學治療，只
    需化學治療期間與放射治療期間有重疊即屬之等語。惟上開
    文獻之不同見解間孰優孰劣，本即存在因主觀判斷上之不同
    取捨而有不同結論之可能。因此，承前理由，本院認因病患
    本身差異性之存在，其適於何種醫療方式，本即屬於專業醫
    師之「判斷餘地」，只要其醫療方式未悖於已知之醫療常規
    ，則其既係該醫師於針對個別病患之個體特性進行檢查、診
    斷後所為之判斷，即不能僅以該醫師所採取之醫療方式與他
    醫師有異，即認其必有過失。
  (二)本件被告所屬醫師對原告治療鼻咽癌時施予化學治療是否必
    要乙節，經送請醫審會鑑定，結果為：「(二)研究顯示若對第
    2 期鼻咽癌病人施予合併放射治療及化學治療，其治療結果
    可與較早期的第1 期病人相當。目前臨床醫學依據的法則，
    對病人罹患第2 期B 鼻咽癌的病情，使用合併放射治療與化
    學治療，這樣的治療方式符合醫療常規，並無不當。…(五)…
    病人的此分期應為T1N1。依此分期施予合併放射治療與化學
    治療，符合醫療常規，並無不當。…(六)按病人於89年12月14
    日至90年1 月18日間，共接受6 次化學治療，而於90年1 月
    15日起，開始接受放射治療，因此有5 次化學治療在放射治
    療開始前執行。查目前醫學文獻中已發表的研究，鼻咽癌病
    人以前導式化學治療開始，再接續放射治療的作法中，使用
    化學治療合併放射治療，文獻中未有引起脊髓炎的報告，故
    無臨床報告支持本案病人接受的前導化學治療有增加其後發
    生放射性脊髓炎的危險。」等語，有前揭鑑定書一附卷可參
    （見本院卷(一)第331-333 頁），又本件依原告之聲請再次送
    請醫審會就此部分再為鑑定後，仍認：「(四)根據病人診斷為
    第2 期B 鼻咽癌，依照被證2 所附的刊登於2000年Journal
    of Clinical Oncology醫學研究結果顯示，若對第2 期鼻咽
    癌病人亦施予合併放射治療及化學治療，其治療結果可與較
    早期的第1 期病人相當，是故施行合併放射治療與化學治療
    是現今癌症醫療可選擇的方式」等語，有行政院衛生署衛署
    醫字第0950200766號函附之醫審會第0000000 號鑑定書乙件
    附卷供參（見本院卷(二)第16、17頁，下稱鑑定書二）。是本
    院尚無從依原告之主張、舉證認定被告對原告施以化學治療
    ，有何違反醫學常規之處，亦無從認定與原告嗣後所罹患之
    放射性脊髓炎有何因果關係。復且，原告經治療後，再經檢
    查，現已無鼻咽癌細胞乙節，業經原告自陳在卷（見本院卷
    第61頁），益證被告辯稱：對原告施以化學治療係有必要等
    語，為可採信。是原告主張：伊因不必要之化學治療而受有
    長期右手臂嚴重疼痛及嘔吐等症狀之傷害，為此依民法不完
    全給付之法律關係，請求被告賠償精神上之損害50萬元，自
    屬無據。
五、被告醫療人員在90年3 月12日、13日連續2 日，對於原告每
    日施予2 次、每次200cGY（即每日400cGY放射線照射劑量）
    之後荷式近接放射治療，有無過量之過失？
  (一)原告主張：依被告所提出之原告近接治療之紀錄，原告在90
    年3 月12日14點47分至14點49分接受200cGY劑量之照射，又
    於同日18點51分至18點52分接受200cGY劑量之照射。在90年
    3 月13日，原告於當日8 點27分至8 點29分接受200cGY劑量
    之照射，又於同日13點20分至13點22分接受200cGY劑量之照
    射。所以原告是在每天2 次，連續2 天接受每天400cGY劑量
    之近接放射治療有過量之過失，且被告未依國家衛生研究院
    放射治療共識而讓原告將放射源留在體內帶回家超過24小時
    ，對原告之頸脊隨造成傷害而構成不完全給付之情事等語。
    被告則辯稱：近接治療，係以Rotterdam 置入器高劑量率Ir
    -192後荷治療的方式施行200cGY，共4 次（至此總共鼻咽接
    受放射治療的劑量為7200cGY） 。目前臺灣各大醫院施行近
    接治療係用高劑量的放射性元素治療，皆採門診治療。又近
    接治療乃在增加腫瘤治療劑量，並降低正常組織的傷害，由
    於近接治療的劑量只侷限在2 公分的範圍內，超出此範圍之
    部分幾乎沒有輻射傷害的劑量，且原告其脊髓所接受的輻射
    劑量為4600cGY ，鼻咽為7200cGY ，並無原告所稱之過量情
    形，故此部分應與原告之放射性脊髓病變無關等語。
  (二)本件經醫審會鑑定後則認為：「…(三)病人於長庚紀念醫院林
    口分院接受的放射治療療程含3 階段體外遠隔照射鼻咽腫瘤
    及頸部淋巴結，與1 階段共4 次的近接放射治療於鼻咽腫瘤
    ，用法及型式均為目前常用的方式，並無不當。…(四)目前臨
    床醫學水準在避免放射性脊髓病變上，採取的預防方式為維
    持脊髓接受劑量在低併發症風險的安全劑量以下，在放射治
    療的技術執行方式上要能準確執行這個安全標準以下的劑量
    ，超過這個標準的剩餘劑量則須以避開脊髓的方式執行。然
    而這類安全標準對應的併發症風險僅是極低，而非完全沒有
    可能，原因可能來自個別病患體質上的差異致放射治療後復
    原力的不同，故此脊髓病變可極力預防，但並非完全可以避
    免。…(七)病人所接受的放射治療，屬3 階段體外遠隔照射放
    射治療，與1 階段體內近接放射治療，其頸脊髓接受之放射
    以淺層電子射束，或3 度空間順行設計，及近接放射治療技
    術執行，對脊髓的劑量均在4600cGY 不再有累加，故以放射
    治療的技術層面來評估，病人所接受的放射治療療程及劑量
    ，並無照射技術或屏壁上的錯誤，而致脊髓有不當的過高劑
    量。…(九)查病人所接受的放射治療療程，屬臨床上常使用的
    多階段體外遠隔放射治療合併鼻咽腔近接放射治療，其技術
    執行方式，劑量規劃及療程進行均符合臨床醫療常規，故與
    其『短期內接受過高劑量』之描述無關連。」等語，有上開
    鑑定書一在卷可參（見本院卷(一)第332-334 頁）。
  (三)原告就上開鑑定意見，再持台大耳鼻喉科醫師楊怡和所編著
    89年版之「耳鼻喉科之臨床手冊」，謂預防放射性脊髓炎，
    「對於脊髓的最大放射劑量為3000Rads/3weeks ，則可避免
    之。」亦即3000cGY/3weeks之內容，而主張：依據被告所提
    出之原告所接受之放射線治療劑量資料，除了在90年1 月24
    日以前之放射線照射以外，自90年1 月29日至2 月10日，2
    月12日至2 月15日，就頸脊髓部位總共接受16次放射線照射
    ，每次200cGY，共計3200cGY 。亦即在18天之內被告共接受
    3200cGY 之放射線劑量。該劑量已遠超過前揭著作所述對於
    脊髓的最大放射劑量等語。被告則以：原告上開所持之數據
    為西元1963年的數據，而在西元1960年後，放射治療的機器
    已有重大的突破，故很多在西元1960年以前治療的臨床數據
    ，都已不再列為重要參考，況且3000Rads的劑量，依醫學研
    究結果，實在不足以控制惡性腫瘤細胞，甚至容易造成腫瘤
    的復發及轉移。又根據最具代表性的文獻即西元1990年發表
    在放射治療專科最尖端的放射治療醫學雜誌中，2 位美國學
    者非常仔細的研究1112位頸部腫瘤病患，在頸部接受3000Ra
    ds至6000Rads劑量的病患中，有2 位病患產生放射脊髓病變
    （0.18%） ，其中1 位病患接受4658Rads，而另1 位則接受
    4907Rads。其結論為「每天接受1 次200Rads 的劑量或1 天
    當中接受2 次放射性治療（每次劑量120Rads） 總共劑量小
    於5500Rads，這樣的治療方式所造成永久脊髓傷害的機率非
    常低」等語。就兩造各持不同（先後）文獻數據所為主張、
    答辯，經醫審會再為鑑定後認為：「(一)查93年6 月11日被告
    答辯三狀被證14，由近接放射治療設備列印出的原告治療紀
    錄，紀錄之原告接受4 次近接放射治療時間，為90年3 月12
    日14：47至14：49，3 月12日18：51至18：52，3 月13日8
    ：27至8 ：29，3 月13日13：20至13：22。又查原告陳述的
    4 次近接放射治療時間，則為3 月13日及3 月14日各2 次，
    每日2 次治療的間隔約10到15分鐘，該日期亦為證中診斷證
    明書之陳述。按近接放射治療為一以放射源為劑量中心向外
    遞減劑量的治療方式，依被告接受之鼻咽腔近接放射治療技
    術，放射源係在鼻咽腔內放置之輸送管道內移動並釋放劑量
    ，該位置與脊髓有數公分的距離，查被證12第145 頁之近接
    放射治療- 銥192 射源劑量分佈情形，以射源與脊髓的數公
    分距離換算，脊髓於近接放射治療部分接受的劑量遠較體外
    遠隔放射治療少極多，故不為造成放射線可能傷害的主因。
    …(二)按原告提出之參考資料中陳述的脊髓接受放射線照射安
    全標準，以3000Rads/3weeks 為準。查原告於90年1 月29日
    至2 月15日間計接受共3200cGY 劑量。按放射治療為一為期
    數週之連續性療程，3000Rads/3weeks 的範例亦包括每週未
    予治療的週末日數計算在內，非僅如原告取其療程中之一部
    分為其計算日數。查原告於1 月29日前之治療為1 月24日，
    期間有數日未予治療，若將其間隔日數納入計算，則其劑量
    經歷之日程非為原告列舉之計算方式。又查原告之放射治療
    內容，僅最初之4600cGY 以前後左右4 方向照射方式，致脊
    髓接受此段療程之4600cGY 劑量，而其後各段療程的1000cG
    Y 與800cGY（遠隔放射治療），及其800cGY的四次近接放射
    治療和1000cGY 的遠隔電子射束放射治療（淺層射束為影響
    脊髓）放射治療，均未再對脊髓增加劑量，故脊髓劑量計算
    為4600cGY 而非8200cGY ，符合現今醫療常規認為合理的脊
    髓安全劑量。」等語，有上開鑑定書二附卷可查（見本院卷
    (二)第15-16 頁），足認原告主張被告對伊所施予之放射治療
    有劑量過量之過失云云，不足為採。
  (四)原告雖仍以上開鑑定書二並未針對照射安全劑量標準之具體
    數字加以說明等語，質疑上開鑑定意見。惟查，基於本院同
    上理由，因個體差異性之存在，以放射線方式治療癌症，其
    劑量應以多少為當，固有一定範圍之數據可為參考、依循之
    準則，然仍應以個別病患之體質、症狀、病灶部位等因素而
    為適當之調整，且其劑量對於脊髓之影響，尚須考量近接放
    射治療為一以放射源為劑量中心向外遞減劑量的治療方式，
    及須以射源與脊髓的數公分距離換算等因素，因此，醫審會
    認定本件原告所接受之放射治療其劑量並未過量，自係基於
    其專業之判斷，參之被告所述之科技進步因素之確實存在，
    其數值當非長久不變，是原告以該鑑定書中未具體提出安全
    劑量之具體數字即質疑之，自難憑採。
  (五)至於原告雖主張被告所提被證14之內容係假造等語，惟查，
    伊主張之依據僅係出於原告及其配偶之認知（見本院卷(一)第
    351 頁），且證人即張東杰醫師到庭證稱：「（以下均由原
    告訴訟代理人丙○○發問：你判斷原告丁○○罹患鼻咽癌是
    依據什麼來做判斷？）由病理切片，分期是根據磁共振」、
    「（問：被證14的紀錄中為何有4 次治療，而原告本人卻只
    做了2 次？）被證14的內容確實就是做了4 次，第1 頁2 百
    是劑量，下方的時間是電腦列印的時間，第2 頁是放射線停
    留部位的時間，第3 頁是兩個時間，一個是開始治療的時間
    ，一個是結束的時間，第4 頁2 百也是劑量，第5 頁是放射
    線停留部位的時間，第6 頁也是開始治療及結束的時間，之
    後的都是如同之前的排列順序，第1 張是劑量，第2 張是放
    射線停留部位的時間，第3 張是開始治療及結束的時間，所
    以一共有4 次。所以原告照射的劑量應該是2 百，並且分4
    次照射，我在90年3 月23日所開的診斷證明書（就是今日原
    告所提的證Ｄ）上所寫3 月13日及3 月14日是寫錯了，原告
    所做的治療是3 月12日及3 月13日，並不是3 月13日及3 月
    14日，一共是38次，不是36次，但是總劑量7200雷得是正確
    的，因為90年1 月12日、2 月16日、2 月19日三日並沒有接
    受放射治療，是作定位照，確定位置是對的，診斷證明書上
    會寫這3 次是因為原告有來醫院，雖然沒有照射放射線治療
    ，是有照放射線定位，還是會這樣寫」、「（問：2 月16日
    因為插鼻胃管，那天沒有進去治療房，但是1 月12日及2 月
    19日有進去治療房，機器也有在運作，但是不知道是作放射
    線定位還是放射線治療。證Ａ24頁總劑量加起來變成2 萬多
    ，請證人解釋劑量要如何計算？）鼻咽的部位是7200，有顯
    性淋巴結的部位是7000，隱性淋巴結的部位是6000。並不是
    合起來計算，3 個部位是不同部位，本來就是分開的」、「
    （問：證物Ｄ裡面的劑量如何加都不會是7 千，如何解釋？
    ）因為放射線的劑量與距離成反比，那是我紀錄的過程，有
    寫在病歷上，證Ｄ的表格是原告自己製作的，也不是從這些
    數字加起來，要等於6 千或7 千2 百」等語綦詳（見本院卷
    (一)第245-247 頁）。是依上詢答，亦無從證明原告所主張之
    被證14之內容係經偽造云云屬實，且原告亦未能進一步舉證
    以實其說，自無足採。至原告雖復聲請訊問證人即醫師張東
    杰以證明上開被證14之真偽，惟本院認依上開調查結果，即
    令再予訊問證人，亦難有利於原告上開之主張，是本院認尚
    無調查之必要，附此述明。
六、被告對於原告實施放射線治療，是否有未放置適當之屏壁於
    適當之位置而照射以致原告罹患放射性頸脊髓炎之過失：
  (一)原告主張：伊於接受放射線治療之流程結束7 個月後，在頸
    部發生放射性頸脊髓炎症狀，符合朗文醫學大辭典之解釋，
    故該症狀之發生應係因被告人員照射放射線時，未有適當屏
    壁之情形下所造成等語。被告則辯稱：原告於接受放射治療
    之過程中，醫師皆依不同療程，為病患施放特製之鉛塊（每
    一位病患皆有屬於自己的特製鉛塊），以屏壁阻擋不必要的
    輻射劑量等語。
  (二)上開爭點經送請醫審會鑑定結果為：「(八)病人於長庚紀念醫
    院林口分院接受的第4 階段後荷式近接放射治療，按其治療
    設計屬「後荷」式乃先行置入通行放射源之管道，再於治療
    時裝填入放射源，待單次治療完畢後，僅移除管道內之放射
    源，是否同時取出先行置入之管道，則視預定執行此後荷式
    治療的次數，與各次治療間間隔。查病人的第4 階段近接放
    射治療療程為4 次放射源裝填的規劃，且以每日治療的間隔
    進行，故推斷其所謂「放射性膠束植入」，應為放射源之管
    道而非放射性物質。以該院所執行之後荷式近接放射治療設
    備，使用之放射源為高劑量率放射源，每日200cGY的執行量
    僅耗時數分鐘即完成，而放射源自動由管道回到儲存槽內，
    故推斷留置其鼻咽腔未取出之器械應為放射源之通行管道，
    不具放射性。按高劑量率近接放射治療每日的治療時間僅數
    分鐘，故多以門診治療的方式執行。查病人之後荷式近接放
    射治療劑量規劃圖，其脊髓因距射源有一段距離，故近接放
    射治療加諸於脊髓的劑量極少。故病人接受之後荷式近接放
    射治療的執行方式，未取出之放射源通行管道，門診治療方
    式，以及劑量分佈範圍，均與併發之放射性頸脊髓炎無關連
    。」等語，有上開鑑定書一在卷可參（見本院卷第333 、33
    4 頁），嗣再經原告聲請再為鑑定，亦認：「(三)按放射性脊
    髓炎的形成原因之一，係被照射脊髓接受超過安全標準的劑
    量，而脊髓接受過高劑量的造成原因，放射操作人員未能正
    確擺置屏壁僅是其中可能的原因。然而並非所有的放射性脊
    髓炎，均是由屏壁放置錯誤所引起。查被告於療程中的治療
    紀錄，在治療設計資料中顯示加入脊髓屏壁使脊髓劑量降至
    安全標準，也有輔以照野驗證片核對其正確性，故無法認定
    被告院所工作人員在操作屏壁上有錯誤的事實。」等語，有
    上開鑑定書二存卷可考（見本院卷(二)第16頁），是綜合上開
    鑑定意見可知，脊髓病變發生原因可能來自個別病患體質上
    的差異致放射治療後復原力的不同等諸多原因，放射操作人
    員未能正確擺置屏壁僅係原因之一，且脊髓病變僅可極力預
    防，但並非完全可以避免，本院自不能僅因原告發生脊髓病
    變，即認原告主張被告之醫療人員有未正確擺置屏壁之過失
    云云為可採，是本院依卷存資料，尚無從認定被告就原告罹
    患放射性頸脊髓炎所生之損害，有可歸責事由，而成立不完
    全給付。
七、綜上，原告主張伊罹患放射性頸脊髓炎應屬可歸責於被告之
    事由所致，又令原告接受不必要之化學治療云云，均無可採
    ，被告抗辯尚屬可信。從而，原告請求被告依民法不完全給
    付之法律關係，給付原告7,367,056 元，及自92年3 月1日
    起至清償日止，按年息5%計算之利息，為無理由，應予駁回
    。又原告之訴既經駁回，其假執行之聲請，即失所附麗，應
    併予駁回。
八、本件事證已臻明確，原告聲請訊問證人陳耀亮、張文震及兩
    造其餘之主張、陳述及所提之證據資料，核與判決結果無何
    影響，爰不一一論述，附此敘明。
九、據上論結，本件原告之訴為無理由，依民事訴訟法第78條，
    判決如主文。
中    華    民    國    95    年    7     月    25    日
                  民事第二庭審判長法  官  劉克聖
                                  法  官  李昆南
                                  法  官  范明達
以上正本係照原本作成
如對本判決上訴，須於判決送達後20日內向本院提出上訴狀
中    華    民    國    95    年    7     月    28    日
                                  書記官  江世亨


司法院資訊處製作；財團法人民間司法改革基金會備份。
